臺灣臺北地方法院民事判決
109年度訴字第8895號
原      告  李銘展  
訴訟代理人  李嘉泰律師
            葉昱廷律師
被      告  王家華  
訴訟代理人  謝進益律師                      
複  代理人  陳宥任律師
            顏哲奕律師
被      告  孫育明  
            陳沛淇  

上列當事人間分配表異議之訴事件，本院於民國110年11月9日言
詞辯論終結，判決如下：
    主  文
原告之訴駁回。
訴訟費用由原告負擔。
    事實及理由
壹、程序事項
一、本件原告前持本院109年度北調字第340號調解筆錄正本，於
    民國109年4月24日向本院民事執行處聲請強制執行，經本院
    109年度司執字第42889號核發附條件扣押債務人對安泰商業
    銀行股份有限公司松山分行之存款債權之執行命令在案。後
    因上開扣押命令之條件成就，原告遂向本院民事執行處聲請
    續行強制執行換價程序，經本院以109年度司執字第102269
    號受理併入109年度司執字第80883號辦理。本院民事執行處
    復於109年10月27日，就扣押之款項製作分配表(下稱系爭分
    配表)，並定於109年11月27日上午10時進行分配。原告認系
    爭分配表內次序3及次序6所記載之被告王家華之債權，應有
    依法不得列入之情形，已依強制執行法第39條第1項規定，
    於分配期日前之109年11月12日具狀向本院民事執行處聲明
    異議，說明原分配表如何不當及應如何變更之聲明。嗣被告
    等均未於分配期日到場，依本院109年10月29日北院忠109司
    執申字第80883號分配通知函說明欄第5項記載，被告等均視
    為不同意原告之聲明異議，原告爰依法起本件分配表異議之
    訴。依據前開說明，原告本件分配表異議之訴之提起，經核
    與強制執行法第41條之規定相符，合先敘明。
二、又按因法律關係之存否不明確，致其私法上地位有受侵害之
    危險，而提起確認法律關係存在之訴者，須以否認其法律關
    係存在人之為被告，始為適格之當事人，此有最高法院40年
    台上字第1827號判例意旨參照。復按確認法律關係成立或不
    成立之訴，須原告有即受確認判決之法律上利益者，方得提
    起，民事訴訟法第247條第1項定有明文。所謂即受確認判決
    之法律上利益，指因法律關係之存否不明確，致原告在私法
    上之地位有受侵害之危險，而此項危險得以對被告之確認判
    決除去而言。經查，原告主張被告陳沛淇對被告王家華所簽
    發之如附表所示之本票(下稱系爭本票)，對被告王家華之本
    票款債權並不存在，因被告王家華已持系爭本票裁定聲請對
    被告陳沛淇為強制執行在案，並經本院製成系爭分配表，而
    減損原告債權所應受分配之金額，堪認系爭本票債權之存否
    並不明確，且有侵害原告私法上地位之危險，揆諸上開說明
    ，原告確有提起確認訴訟之利益，堪予認定。　　　
三、被告陳沛淇未於最後言詞辯論期日到場，核無民事訴訟法第
    386條所列各款情形，爰依原告之聲請，由其一造辯論而為
    判決。
貳、實體事項
一、原告主張略以：
  ㈠系爭分配表中次序3記載執行費、優先債權、債權人王家華，
    債權原本新臺幣(下同)32,000元，實際分配金額32,000元；
    次序6記載票款、普通債權、債權人王家華、債權原本新台
    幣4,000,000元、利息225,534元，實際分配金額2,384,616
    元、不足額184,918元等債權，執行名義應係本院109年度司
    票字第20345號裁定。然被告王家華所提出之系爭本票，實
    為被告陳沛淇為清償其對被告王家華之賭債或高利貸所發簽
    發，有違反強制規定、公共秩序及善良風俗之情形，是被告
    王家華就系爭本票應無請求權。準此，系爭分配表原列分配
    予被告王家華之金額，均應予刪除；前開金額並應由其餘債
    權人依各自之債權比例受償等語。
  ㈡並聲明：
  ⒈本院109年度司執字80883號給付票款強制執行事件於109年10
    月27日作成定於109年11月27日實施分配之分配表，其中次
    序3即被告王家華執行費32,000元及次序6即被告王家華票款
    普通債權原本4,000,000元、利息225,534元、分配金額2,38
    4,616元、不足額184,918元應予刪除，不得列入分配。
  ⒉確認被告陳沛淇對被告王家華所簽發之系爭本票，對被告王
    家華之本票款債權不存在。
二、被告王家華則以：
　㈠本件債務人即被告陳沛淇，曾以系爭本票之原因關係為賭債
    及高利貸為由，向台北地方檢察署提起重利、偽造有價證券
    等告訴，惟經檢察官偵辦後，已認定系爭本票之原因借款債
    權債務確實存在且並無賭債或高利貸之事實存在，此有有臺
    灣臺北地方檢察署110年度偵字第16247號不起訴處分書可證
    ；又被告陳沛淇於偵查程序中亦自承向被告王家華借款之原
    因，乃係因為向賭博組頭清償，此觀臺灣臺北地方檢察署11
    0年度偵字第16247號不起訴處分書頁2第21行之「其向被告
    借貸之理由為向賭博組頭清償」等記載自明，應足認系爭本
    票之原因關係為消費借貸，且非屬賭債或高利貸。
　㈡又被告陳沛淇於臺灣高雄地方檢察署109年度偵字第18569、2
    4882號至24886號刑事案件偵辦程序中已自承，「我的帳戶2
    年前被凍結，所以沒有帳戶可以使用」，應可證陳沛淇於10
    7年時，已無法使用金融帳戶，是被告王家華以交付現金之
    方式借款予被告陳沛淇，並未悖於常理。
　㈢原告就系爭本票債權為賭債或超過年息20%之利息等情，僅提
    出原告與被告陳沛淇間之對話紀錄為證，然前開對話紀錄僅
    係被告陳沛淇單方說詞；又被告陳沛淇亦未明確表達其與被
    告王家華間之系爭本票債權之原因關係為賭債；另被告陳沛
    淇尚有可能係以向被告借款之方式償還積欠他人之賭債，從
    而，依舉證責任之分配及經驗法則，因原告未能提出確切之
    證據以證明系爭本票債權之原因關係確有違反法令規定之情
    形，是原告據以主張被告王家華與被告陳沛淇間之借款關係
    不存在，實不足採。
  ㈣此外，被告陳沛淇已於110年9月7日庭期表示：「伊已將2,21
    0,000元及980,000元匯入被告陳沛淇男友即訴外人楊永裕之
    帳戶，故已清償與被告王家華間之債務。」等語，應可認被
    告陳沛淇已自承與被告王家華間之債務存在且並非賭債；又
    因被告陳沛淇僅係借用楊永裕之帳戶進行交易使用，為有用
    以清償債務之情形，此觀高雄地檢署所偵查之內容：「被告
    楊永裕應陳沛淇之要求提供其名下帳戶資料供陳沛琪於108
    年12月25日匯入968,500元」、「款項領出後亦交給被告陳
    沛淇等情，為被告陳沛淇所不否認，此部分事實應堪認定」
    等語自明，應可認被告陳沛琪並未清償債務，被告王家華之
    系爭本票之債權依然存在。
　㈤綜上所述，被告王家華所執之系爭本票係基於有效之原因關
    係所簽立，並合法轉讓，是以，因原告之舉證尚不足證明其
    所主張之事實，且被告王家華業已提出相關資料證明其與被
    告陳沛琪間之消費借貸關係確實存在，應足認原告之訴為無
    理由，自應予駁回等語，資為抗辯。
　㈥並聲明：原告之訴駁回。
三、被告孫育明則以：
　　我基於朋友立場幫助被告陳沛淇，被告陳沛淇確實有欠我錢
    等語，資為抗辯。並聲明：原告之訴駁回。
四、被告陳沛淇則表示：　　
　　我和被告王家華不是只有對話，還有被告王家華親筆列的帳
    冊，我還有2,210,000元及980,000元匯入被告王家華男友楊
    永裕帳戶，所以其實我和他們之間沒有債務存在，所以我主
    張債務不存在等語。
五、本件不爭執事項如下（見本院第218頁）：
  ㈠原告持本院109年度北調字第340號調解筆錄正本於109年4月2
    4日向本院民事執行處聲請強制執行，經本院以109年度司執
    字第42889號核發附條件扣押被告陳沛淇對安泰商業銀行股
    份有限公司松山分行之存款債權之執行命令。復另併案本院
    109年度司執字第4567號及109年度司執字第19723號。
  ㈡嗣因上開扣押命令之條件成就，原告再持上開調解筆錄正本
    向本院民事執行處聲請續行強制執行換價程序，經本院以10
    9年度司執字第102269號受理併入109年度司執字第80883號
    辦理。
  ㈢後因安泰商業銀行股份有限公司松山分行將扣押款項交付本
    院民事執行處。本院民事執行處就上開款項於109年10月27
    日製作分配表，並定於109年11月27日上午10時進行分配。
  ㈣被告陳沛淇於起訴狀附表發票日所示之時間，開立起訴狀附
    表所示之本票。
六、本件爭點如下（見本院第276頁）：
  ㈠原告請求本院109年度司執字80883號給付票款強制執行事件
    於109年10月27日作成定於109年11月27日實施分配之分配表
    ，其中次序3即被告王家華執行費32,000元及次序6即被告王
    家華票款普通債權原本4,000,000元、利息225,534元、分配
    金額2,384,616元、不足額184,918元應予以刪除為0，不得
    列入分配，有無理由？
  ㈡原告請求確認被告陳沛淇對被告王家華所簽發如附表所示之
    本票，對被告王家華之本票款債權不存在，有無理由？
七、得心證之理由：
　㈠原告主張本院109年度司執字80883號給付票款強制執行事件
    於109年10月27日作成定於109年11月27日實施分配之分配表
    ，其中次序3即被告王家華執行費32,000元及次序6即被告王
    家華票款普通債權原本4,000,000元、利息225,534元、分配
    金額2,384,616元、不足額184,918元應予刪除，不得列入分
    配等情，有無理由？　
　⒈按確認法律關係不存在之訴，如被告抗辯其法律關係存在時
    ，應由被告負舉證責任，此有最高法院110年度台上字第531
    號判決意旨足資參照。次按票據乃文義證券及無因證券，票
    據上之權利義務悉依票上所載文義定之，與其基礎之原因關
    係各自獨立，票據上權利之行使不以其原因關係存在為前提
    。執票人行使票據上權利，就其基礎之原因關係確係有效存
    在不負舉證責任。倘票據債務人以自己與執票人間所存抗辯
    事由對抗執票人，依票據法第13條規定觀之，固非法所不許
    ，惟應先由票據債務人就該抗辯事由負主張及舉證之責。必
    待票據基礎之原因關係確立後，法院就此項原因關係進行實
    體審理時，當事人就該原因關係之成立及消滅等事項有所爭
    執，方適用各該法律關係之舉證責任分配原則。至執票人在
    該確認票據債權不存在之訴訟類型，固須依民事訴訟法第19
    5條及第266條第3項之規定，負真實完全及具體化之陳述義
    務，惟尚不因此而生舉證責任倒置或舉證責任轉換之效果，
    此有最高法院109年台簡上字第19號判決意旨足資參照。經
    查，於本件之情形，因被告王家華對被告陳沛債權之原因關
    係為票據債權，是以，於被告王家華已提出系爭本票，且系
    爭本票就形式觀之並無偽造或變造之情形下，自應認被告王
    家華已就其票據權利之存在，盡舉證之責任。準此，本件原
    告既主張系爭本票之原因關應為賭債或高利貸，而有而有違
    反善良方俗或強制規定之情形，揆諸上開說明，本件自應由
    原告就其主張之事實，負舉證之責任，先予敘明。
　⒉查原告就系爭本票之原因關係為賭債或高利貸等情，業據提
    出原告與被告陳沛淇間之對話紀錄為證，然查，被告陳沛淇
    就系爭本票之原因借貸關係為賭債或高利貸之主張，曾向臺
    灣臺北地方檢察署提起重利、偽造有價證券之告訴，惟依據
    臺灣臺北地方檢察署110年度偵字第16247號不起訴處分書之
    記載，被告陳沛淇於偵訊時已自承：「伊實際上欠被告(即
    被告王家華)約200萬元出頭」、「其向被告(即被告王家華)
    借款時，自身已有向銀行、當鋪、錢莊借錢之經驗，其向被
    告借錢之理由為向賭博組頭清償」等語（見本院卷第259-26
    2頁），應足認系爭本票之原因關係應為被告陳沛淇與被告
    王家華間之消費借貸關係，而非屬因賭債或高利貸所簽立。
    縱被告陳沛淇係向被告王家華借貸以清償積欠他人之賭債，
    惟此不影響被告陳沛淇與被告王家華間消費借貸關係之有效
    成立。準此，因原告未能提出其他證據以證明系爭本票之原
    因關係確為賭債或高利貸，依據上開實務見解及票據法第13
    條規定，本院自難為有利原告之認定，從而，原告主張本院
    109年度司執字80883號給付票款強制執行事件於109年10月2
    7日作成定於109年11月27日實施分配之分配表，其中次序3
    即被告王家華執行費32,000元及次序6即被告王家華票款普
    通債權原本4,000,000元、利息225,534元、分配金額2,384,
    616元、不足額184,918元應予刪除，不得列入分配等情，難
    認為理由，應予駁回。　　　
　㈡原告請求確認被告陳沛淇對被告王家華所簽發之系爭本票，
    對被告王家華之本票款債權不存在，有無理由？　　
    承前所述，因被告所執之系爭本票均係基於有效之原因關係
    所簽立，並合法背書轉讓；又原告未能提出其他證據以證明
    系爭本票債權有不存在之情形。準此，原告請求確認被告陳
    沛淇對被告王家華所簽發之系爭本票，對被告王家華之本票
    款債權不存在，亦為無理由，應予駁回。
八、綜上所述，因原告並未舉證以證明系爭本票之原因關係確有
    無效之情形，是原告主張本院109年度司執字80883號給付票
    款強制執行事件於109年10月27日作成定於109年11月27日實
    施分配之分配表，其中次序3即被告王家華執行費32,000元
    及次序6即被告王家華票款普通債權原本4,000,000元、利息
    225,534元、分配金額2,384,616元、不足額184,918元應予
    刪除，不得列入分配；並主張被告陳沛淇對被告王家華所簽
    發之系爭本票，對被告王家華之本票款債權不存在，而請求
    如訴之聲明第一、二項所示，為無理由，應予駁回。
九、本件事證已臻明確，兩造其餘攻擊防禦方法及所提未經援用
    之證據，經本院審酌後，認為均不足以影響本判決之結果，
    自無逐一詳予論駁之必要，併此敘明。
十、訴訟費用負擔之依據：依民事訴訟法第78條。
中華民國110年12月8日
                  民事第二庭    法　官　陳雅瑩
以上正本係照原本作成。
如對本判決上訴，須於判決送達後20日內向本院提出上訴狀。如
委任律師提起上訴者，應一併繳納上訴審裁判費。
中華民國110年12月8日
                                書記官　鄭以忻
附表、
編號 金額 發票日 編號 1 1,500,000元 107年9月4日 CH686640 2 100,000元 107年3月30日 TW061058 3 100,000元 107年7月30日 CH686635 4 200,000元 107年6月28日 CH686631 5 300,000元 107年7月30日 CH252171 6 200,000元 107年6月27日 CH686630 7 200,000元 107年7月30日 CH686637 8 200,000元 107年8月3日 CH686639 9 100,000元 107年12月30日 CH686634 10 300,000元 107年6月30日 CH686632 11 200,000元 107年7月30日 CH686638 12 200,000元 107年9月22日 CH539851 13 100,000元 107年7月30日 TW061060 14 300,000元 107年11月5日 CH539854